【裁判字號】    97,簡上,259
【裁判日期】    980309
【裁判案由】    損害賠償
【裁判全文】
臺灣高雄地方法院民事判決             97年度簡上字第259號
上  訴  人  乙○○
被 上 訴人  甲○○
上當事人間損害賠償事件，上訴人對於中華民國97年7 月3 日本
院鳳山簡易庭第一審簡易判決（97年度鳳簡字第396 號）提起上
訴，經本院於民國98年2月19日言詞辯論終結，判決如下：
    主      文
上訴駁回。
第二審訴訟費用由上訴人負擔。
    事實及理由
一、本件上訴人起訴主張伊前向被上訴人承租其所有座落高雄縣
    仁武鄉○○○段第9-1 、9-2 、9-3 等地號土地用以經營休
    閒事業，雙方約定租期自民國95年7 月1 日起至97年6 月30
    日止，每2 年一簽，伊得有優先承租權，租金為每月新台幣
    （下同）30,000元，而被上訴人在租賃期間有權出售土地，
    但應補貼伊每月30,000元惟最長不得超過1 年。嗣上開土地
    於伊租賃期間乃經法院強制執行而為拍賣，伊即知會被上訴
    人請其標回但為其所拒，後主營業場所所在之上開9-2 、9-
    3 地號土地終於96年12月21日為第三人所拍定，致伊因此無
    法再為營業使用，而被上訴人在伊尚有押租金足供支付租金
    之情形下，仍以伊未付97年1 月份租金為由而強行斷水斷電
    ，使伊無法續為營業並意圖逼迫遷離，且被上訴人在伊嗣為
    搬離時復阻止伊取回所有之設備，伊因此之租賃業受有重大
    損失，依租約約定，被上訴人自應賠償伊1 年租金之損失即
    360,000 元，為此爰依兩造租約所定提起本訴，並聲明求為
    判決被上訴人應給付360,000 元。
二、被上訴人則以兩造所訂之租賃契約雖僅載明租賃標的為上開
    3 筆土地，惟伊為便於上訴人經營休閒農場事業，乃將承租
    之公有地亦無償借與上訴人使用，其實際使用面積計達6,00
    0 坪以上，而伊因斟酌上訴人以上開土地經營休閒農場以後
    在搬遷時將費時費力，故於訂約時乃承諾日後倘因伊處分上
    訴人承租之土地致其無法繼續經營時，則願按其已給付之月
    租金補貼之，故租約附加之補貼約定，其真意係以伊處分上
    訴人使用範圍之全部土地，致其無法經營而須他遷為條件，
    惟上訴人所承租之上開土地僅有其中之9-2 、9-3 地號土地
    係經法院強制執行拍賣程序而由第三人拍定，然基於買賣不
    破租賃之原則，兩造所訂之租賃契約對於該拍定人仍繼續存
    在，且其餘同段第9-1 地號土地及伊承租之公有地亦未遭處
    分或喪失使用權，上訴人之承租使用權並未受有任何影響，
    實則本件係因上訴人經營不善而不欲繼續承租，其於前即曾
    以口頭向伊表示終止租約之意思，並自97年1 月起即拒不給
    付租金，更於同年2 月底即陸續遷離，今上訴人迄今仍積欠
    伊3 期計9 萬元之租金未付，且至今亦未將其物品完全清離
    ，而伊無償借予上訴人使用之地上物因其不當使用坍塌亦未
    向之求償，上訴人無端向伊請求給付補償云云自為無據等語
    為辯，並聲明求為判決駁回上訴人之訴。
三、原審判決就上訴人之聲明請求為全部敗訴之判決，上訴人不
    服提起上訴，於本院聲明求為判決：(一)、原判決廢棄；(二)、
    被上訴人應給付360,000 元及自起訴狀繕本送達之翌日起至
    清償日止按年息5%計算之利息；被上訴人則於本院答辯聲明
    則求為判決：駁回上訴人之上訴。
四、本院就兩造必要爭點所為之判斷：
    本件上訴人主張伊於前向被上訴人承租其所有上開地段第9-
    1 、9-2 、9-3 地號等3 筆土地以經營休閒事業，雙方約定
    每月租金為30,000元，租期自95年7 月1 日起至97年6 月30
    日止，每2 年一簽，伊得有優先承租權，並另定被上訴人有
    權出售土地，但應補貼伊每月30,000元惟最長不得超過1 年
    ，而上開土地於租賃期間乃經法院強制執行而為拍賣，後上
    開9-2 、9-3 地號土地於96年12月21日乃為第三人拍定等情
    ，業據其提出與所述相符之租賃契約書、讓渡書等件為證，
    且經本院調閱本院96年度執字第16142 號強制執行卷宗查明
    無訛，而被上訴人於此亦不爭執，自堪信上訴人此部分之主
    張為真實，是兩造於系爭租約既有上開補貼之約定，而上訴
    人承租之前該3 筆土地之其中2 筆亦確因強制執行而經拍定
    ，則本件爭議所應審究者，厥為上訴人得否逕依兩造所訂租
    約之附加補貼條款而為請求，茲敘述如後：
  (一)、按「契約應以當事人立約當時之真意為準，而真意何在，
      又應以過去事實及其他一切證據資料為斷定之標準，不能
      拘泥文字致失真意。」，最高法院19年上字第453 號著有
      判例，是解釋意思表示，端在探求表意人為意思表示之目
      的性及法律行為之和諧性，如兩造就其真意有爭執時，應
      通觀其契約全文，斟酌訂立契約當時及過去之事實、交易
      上之習慣等其他一切證據資料，從該意思表示所根基之原
      因事實、經濟目的、一般社會之理性客觀認知、經驗法則
      及當事人所欲使該意思表示發生之法律效果而為探求，並
      將誠信原則涵攝在內，藉以檢視解釋結果對兩造之權利義
      務是否符合公平正義，而不能徒拘泥字面或截取書據中一
      二語，任意推解致失其真意。
  (二)、本件上訴人主張兩造所訂租約業約定如被上訴人出售出租
      土地時即應補貼其每月30,000元計1 年之賠償金云云，惟
      此業為被上訴人所否認，而查：
    (1)、系爭承租標的之上段第9-1 （面積189 ㎡）、9-2 （面
        積126 ㎡）、9-3 （面積582 ㎡）地號土地係分散於仁
        武鄉山區之谷地內，其周遭乃為國有之同段第321 （面
        積23 25 ㎡）、322 （面積4400㎡）、323 （面積7005
        ㎡）、324 （面積4590㎡）、325 （面積1160㎡）、32
        6 （面積35 0㎡）地號及台糖公司所有之同段第1-15地
        號土地所圍繞，對外則須經由同為國有之同段第320 （
        面積21240 ㎡）、331 （面積9560㎡）地號土地以達學
        府路以為聯絡，其上有倍於承租標的面積甚多之水池3
        個（最大者占9-3 地號之一小部分，餘位於32 3、324
        地號之上），水池後方則有數棟鐵皮架物、棚架（散落
        於321 、322 、323 及9- 2地號土地之上），而上開32
        0 、321 、323 、324 、32 5、326 、331 等地號土地
        則均為被上訴人向財政部國有財產局所承租等情，此有
        地籍圖、空照圖、國有耕地租賃契約書、國有林地租賃
        契約書等件在卷可稽，而系爭9-1 、9-2 、9-3 地號等
        3 筆土地於經本院查封拍賣時，其拍賣公告即已載明「
        五、本件土地於民國96年3 月26日查封時據債權人之代
        理人陳稱編號1 （即9-1） 、2 （即9-2） 上有第三人
        乙○○建造之鐵皮屋經營小吃部，編號3 （即9-3） 之
        土地為空地... 」等語，亦經本院調閱上開強制執行卷
        宗查明無訛，是被上訴人所有而出租予上訴人之系爭3
        筆土地原即屬袋地，其本須經由被上訴人另向國有財產
        局所承租之前開多筆大面積耕地、林地後始得與外聯絡
        ，且依其地上物之分佈及所坐落之土地位置，併上訴人
        係以位於谷地之該處為休閒產業之經營，則其除所承租
        使用之系爭3 筆土地外，自須廣泛地利用該谷地內為被
        上訴人所承租之前開國有地為腹地或使用標的（如水池
        ）始得為出入及營業，而被上訴人既允之為營業，且兩
        造就此國有承租地亦未另立使用或租用契約，以前開國
        有承租地之面積計達5 公頃以上（15,000坪左右），扣
        除可能不能使用之坡地部分，被上訴人於出租系爭土地
        時，自應已附連無償提供由其付費所承租之大面積國有
        土地予上訴人營業使用無疑；
    (2)、系爭3 筆土地為本院查封拍賣時，其拍賣公告乃另載有
        「六、本件拍賣標的現由第三人乙○○承租中，期間自
        95年7 月1 日起至97年6 月30日止，每月租金新台幣3
        萬元，押金6 萬元，拍定後不點交」等語，此經本院查
        閱上開強制執行卷宗無訛，而被上訴人於出租系爭土地
        予上訴人時，並已附連無償提供由其付費所承租之大面
        積國有土地予之營業使用亦如上述，是被上訴人出租而
        向上訴人收取租金之租賃標的即系爭3 筆土地之面積原
        僅有897 平方公尺，惟其因上訴人以此經營休閒產業而
        附連無償提供予其使用之國有承租地則數倍或數十倍於
        此者，以其向上訴人所收取者為每月3 萬元之租金，如
        扣除其向國有財產局所承租而無償提供予上訴人使用之
        土地所須繳交的租金，其每月實際可得者即已低於此數
        ，如此於其出租之收益顯已不利，衡情其於締約時如無
        特別考量，即應無再為退讓而陷己於更為不利境地之可
        能，而依民法第425 條買賣不破租賃之原則，承租人之
        上訴人原即不受出租人之被上訴人轉讓系爭土地所有權
        之影響而仍得繼續使用，此觀上開拍賣公告之不點交即
        明，依此，上訴人就系爭土地承租使用之權利，在其租
        賃期間內，依法本受完全之保障而無任何影響，故在被
        上訴人已併提供其所承租之大片國有地予上訴人無償使
        用之不利益情況下，再加以上訴人之承租權利係受法律
        之完全保障，兩造於租約另為註記「甲方（即被上訴人
        ）有權出售土地乙方不得拒絕，甲方願補貼每月三萬元
        補貼金額不得超過一年」之語，顯應非不論任何情況，
        系爭土地在一經轉讓時即均該當之意，否則被上訴人將
        陷於甚為不利之情況，而以買賣不破租賃之原則，再徵
        以該註記係被上訴人「有權出售土地」，上訴人並「不
        得拒絕」之語，以被上訴人本無須得上訴人之同意即得
        任意處分自己所有之不動產，其原無須顧及上訴人是否
        加以拒絕，依此，被上訴人於簽約時，應已考量其有在
        該兩年租賃期間內出售系爭土地之可能，並為解除上訴
        人依法得在買賣後繼續占有使用系爭土地以致其無法履
        行交付系爭土地之義務，致其因此可能受有無法售出或
        買賣價金因此降低之不利益，故依經濟目的、一般社會
        之理性客觀認知、經驗法則等情狀，該補貼附註之條件
        ，應係限於被上訴人在租賃期間，本於己意決定出售系
        爭土地時，為補貼上訴人不主張買賣不破租賃之法定權
        利所受不利益而願給予之對價，否則被上訴人在非己願
        而遭拍賣之情形下，上訴人如可以向被上訴人請求補貼
        相當於月租金之金額，此無異上訴人可以向被上訴人取
        得之補貼持向新所有權人繳納租金而無償繼續占有使用
        系爭土地者，如此被上訴人即將承受喪失土地並須代人
        繳納租金之雙重損失，是上開附註條款之真意即應限於
        此者而不及於拍賣之情況，如此始符誠信原則及兩造權
        利義務之公平分配，被上訴人所陳應屬可採。
五、綜上所述，兩造所訂系爭租約之附註補貼約款，其訂定之真
    意，應係限於被上訴人在兩年之租賃期間內，於本於己意決
    定出售系爭土地時，為補貼上訴人不主張買賣不破租賃之法
    定權利所受無法使用承租地之不利益而願給予之對價，除此
    外在被上訴人非己願而遭拍賣土地之情形下即無該條款適用
    之餘地，如此解釋始符誠信原則及兩造權利義務之公平分配
    ，今被上訴人所有之系爭土地係遭其債權銀行強制執行而經
    拍賣，此之買賣並非基於被上訴人之本意而為，依上所述，
    上訴人在其承租權利均不受影響之情形下，其原不得執此附
    註條款而向被上訴人請求補貼，上訴人主張依兩造租約所定
    請求被上訴人應給付其相當於1年之租金計360,000元云云即
    屬無據，原審據此駁回其訴，其認事用法均無違誤，上訴意
    旨指摘原判決為不當，求予廢棄改判，自為無理由，應予駁
    回其上訴。
六、據上論結，本件上訴為無理由，合依民事訴訟法第436條之
    1第3項、第449條第1項、第78條，判決如主文。
中    華    民    國    98    年    3     月    9    日
                  民事第一庭    審判長法  官  黃國川
                                      法  官  郭瓊徽
                                      法  官  黃宏欽
正本係照原本作成。
本判決不得上訴。
中    華    民    國    98    年    3     月    9    日
                                    書記官  陳心儀


司法院資訊處製作；財團法人民間司法改革基金會備份。
